【裁判字號】    95,簡,389
【裁判日期】    951130
【裁判案由】    勞保
【裁判全文】
臺北高等行政法院判決
                                     95年度簡字第00389號
原      告  甲○
被      告  勞工保險局
代  表  人  乙○○總經理）住.
上列當事人間因勞保事件，原告不服行政院勞工委員會中華民國
95年3 月17日勞訴字第0940073129號訴願決定，提起行政訴訟。
本院判決如下：
    主  文
原告之訴駁回。
訴訟費用由原告負擔。
    事  實
壹、事實概要：
    緣台北市縫紉業職業工會被保險人原告，以於民國（下同）
    93年7月30日騎乘機車公出途中車禍受傷致薦椎骨折，業已
    領取93年8月2日至94年3月23日期間職業傷病給付共234日計
    新台幣（下同）109,746元整在案。嗣經被告事後調查，認
    原告93年7月30日係自住所前往臺大醫院接載其姊林蔡梅鳳
    返家途中發生車禍，與勞工保險被保險人因執行職務而致傷
    病審查準則第9條規定不符，不得視為職業傷害，乃於94年7
    月14日以保給傷字第09460312042號函核定所請職業災害傷
    病給付改按普通傷病辦理，自住院之第4日即93年8月2日起
    核付至93年8月5日出院止，按其平均月投保薪資670元之半
    數給付4日計1,340元，溢領108,406元應收回銷帳。原告不
    服，向勞工保險監理委員會申請審議，經該會於94年11月23
    日以94保監審字第2343號審定書審定申請審議駁回後，提起
    訴願，經遭駁回，遂向本院提起行政訴訟。
貳、兩造聲明：
一、原告聲明求為判決：
    訴願決定、爭議審定及原處分均撤銷。
二、被告聲明求為判決：
(一)原告之訴駁回。
(二)訴訟費用由原告負擔。
參、兩造之陳述：
一、原告主張之理由：
(一)按勞工保險被保險人因執行職務而致傷病審查準則（下稱審
    查準則）第9 條規定：被保險人因公差由日常居、住處所或
    就業場所出發，至公畢返回日常居、住處所或就業場所期間
    之職務活動及合理途徑發生事故而致之傷害，視為職業傷害
    。倘若以此審查準則為僅有之依據，那業務對市場開發並特
    定路線可依循，那又該如何解釋。
(二)按勞工保險條例第6 條第1 項第7 款規定：年滿15歲以上，
    60歲以下，無一定雇主或自營作業而參加職業工會者，均以
    其所屬機構為投保單位，參加勞工保險為被保險人。惟本條
    之規範係指自營作業者之工作自由化，然自營作業者卻須全
    面性的，如從接工作起至完成工作而言，其一切均須自行負
    責，故其自由之空間則無法限制，如自營作業者並無法限定
    其工作區域，亦無法控制其工作時間，且工作中所須克服之
    混雜事項亦無限制，尤其在時間與空間無法限制下只得公私
    混合一起作業，例如為工資報酬專程去請領結算，或為小細
    目材料（即使只為一根小鐵釘）之採購也得親自去應付，使
    每日須執行之正職或私事均須一起執行，故參加職業工會之
    被保險人是較另類之一群，而非前列第1 條之準則所得以限
    制，因此在外出執行職務同時處理私事發生事故之認定，已
    超越了此項準則之臨界範圍，既然是自營作業理應是自由化
    ，無論時間或工作內容，公或私，均應視該項領域之全部，
    在每日24小時之空間裏，無法作公或私之分野，僅能混雜處
    理，原告於回程順路載姊姊途中發生事故致傷害，與執行職
    務而致職業傷害審查第9 條相符合。
(三)被告所載之紀錄豈是原告之教育程度所能理解，然原告請求
    再調查確認，被告僅以原告是事後之說詞一語帶過，原告在
    爭議審議及訴願之陳述均遭扭曲，而原告職業傷害給付申請
    亦經被告審查後所核付，被告若不接受原告請求再調查而確
    認，顯與公平信賴原則相違背，亦有違憲法第153 條保護勞
    工之政策。
二、被告主張之理由：
(一)按「被保險人遭遇普通傷病或普通疾病住院診療，不能工作
    ，以致未能取得原有薪資，正在治療中者，自不能工作之第
    4 日起，發給普通傷病補助費或普通疾病補助費。」「被保
    險人因執行職務而致傷害或職業病不能工作，以致未能取得
    原有薪資，正在治療中者，自不能工作之第4 日起，發給職
    業傷害補償費或職業病補償費。職業病種類表如附表1 。前
    項因執行職務而致傷病之審查準則，由中央主管機關定之。
    」勞工保險條例第33條、第34條分別定有明文。又「被保險
    人因執行職務而致傷害者，為職業傷害。」「被保險人上、
    下班，於適當時間，從日常居、住處所返往就業場所應經途
    中發生事故而致之傷害，視為職業傷害。」「被保險人因公
    差由日常居、住處所或就業場所出發，至公畢返回日常居、
    住處所或就業場所期間之職務活動及合理途徑發生事故而致
    之傷害，視為職業傷害。」亦分別為勞工保險被保險人因執
    行職務而致傷病審查準則（下稱審查準則）第3 條第1 項、
    第4 條第1 項及第9 條所明定。
(二)原告以於93年7 月30日騎乘機車公出途中車禍受傷致薦椎骨
    折，業已領取93年8 月2 日至94年3 月23日期間職業傷病給
    付共234 日計109,746 元在案，嗣經被告調查，發現原告93
    年7 月30日係自住所前往臺大醫院接載其姊林蔡梅鳳返家途
    中發生車禍，與審查準則第9 條規定不符，不得視為職業傷
    害，乃於94年7 月14日以保給傷字第09460312042 號函核定
    所請職業災害傷病給付改按普通傷病辦理，自住院之第4 日
    即93年8 月2 日起核付至93年8 月5 日出院止，按其平均月
    投保薪資670 元之半數給付4 日計1,340 元，溢領108,406
    原應收回銷帳。
(三)勞工保險職業傷害給付，須限於被保險人因執行職務時或因
    上、下班途中或公差往返合理途徑發生事故而致傷害者，始
    視為職業傷害，不因被保險人之不同身分而有不同的適用。
    原告係台北市縫紉業職業工會被保險人，於93年7 月30日11
    時40分騎乘DMX-121 輕型機車載其姊姊林蔡梅鳳與江立勤所
    乘車牌號碼L97-038 普通重型機車於台北市○○○路與忠孝
    東路口發生車禍，致原告薦椎骨折，被告前依其申請書所載
    「甲○女士於93年7 月30日上午約10時自民權東路3 段103
    巷24弄4 號騎乘機車至博愛路採購鈕扣，亦隨順道欲至西寧
    南路洽公之姊姊林蔡梅鳳，在回程途中行經中山北路過忠孝
    東路口時，遭違規停車騎士撞擊．．．」，審查核給職業傷
    害給付，嗣經林蔡梅鳳以同一事故申請職業傷害給付，被告
    乃派員重為調查，經原告94年6 月6 日訪查紀錄略以：「．
    ．．我當天準備先到後火車站附近買拉鍊、鈕扣．．．等．
    ．．但是當日較晚出門，姊姊因趕時間先打手機給我要我載
    他返家（八德路）所以還沒有去選購物品，就先去臺大醫院
    接她，行經中山北路、北平東路附近，被一騎士超車（他準
    備停在前方）時撞倒。」；林蔡梅鳳94年5 月2 日於業務訪
    查則供稱：「93年7 月30日11時許欲前往台大門診，請胞妹
    甲○騎機車前往，行經忠孝東路與中山北路口車禍，．．．
    ，並非洽公之事由發生車禍。」，據上，原告發生事故，顯
    非因公差由日常居、住處所或就業場所出發，至公畢返回日
    常居、住處所或就業場所期間之職務活動及合理途徑發生事
    故而致之傷害，亦非上、下班，於適當時間，從日常居、住
    處所返往就業場所應經途中發生事故而致之傷害，自不得視
    為職業傷害。
    理  由
甲、程序方面：
壹、本件被告代表人於訴訟繫屬中由史哲變更為蔡吉安，現為乙
    ○○，並已具狀聲明承受訴訟。
貳、本件訴訟標的之價額在20萬元以下，依行政訴訟法第229 條
    第2項、第1項第2款規定及司法院92年9月17日院台廳行一字
    第23681號令，應適用簡易程序，本院並依同法第233 條第1
    項規定，不經言詞辯論，逕行裁判，合先敘明。
乙、實體方面：
壹、兩造不爭之事實及兩造爭點：
    如事實欄所述之事實，業據提出勞工保險傷病給付申請書及
    給付收據、台北市○○○○道路交通事故證明書、肇事原因
    初步分析研判表及財團法人國泰綜合醫院傷病診斷書附卷可
    稽，為兩造所不爭執，堪信為真，兩造爭點厥為：被保險人
    受傷是否為職業傷病？
貳、本院之判斷：
一、本件應適用之法條與法理：
(一)勞工保險條例第33條規定：「被保險人遭遇普通傷病或普通
    疾病住院診療，不能工作，以致未能取得原有薪資，正在治
    療中者，自不能工作之第4日起，發給普通傷病補助費或普
    通疾病補助費。」。
(二)勞工保險條例第34條規定：「被保險人因執行職務而致傷害
    或職業病不能工作，以致未能取得原有薪資，正在治療中者
    ，自不能工作之第4日起，發給職業傷害補償費或職業病補
    償費。職業病種類表如附表1。前項因執行職務而致傷病之
    審查準則，由中央主管機關定之。」。
(三)審查準則第1條規定：「本準則依勞工保險條例第34條第2項
    規定訂定之。」。
(四)審查準則第2條規定：「被保險人因執行職務而致傷病之審
    查，除法令另有規定外，依本準則辦理。」。
(五)審查準則第3條規定：「被保險人因執行職務而致傷害者，
    為職業傷害。被保險人於勞工保險職業病種類表規定適用職
    業範圍從事工作，而罹患表列疾病者，為職業病。」。
(六)審查準則第4條第1項規定：「被保險人上、下班，於適當時
    間，從日常居、住處所返往就業場所應經途中發生事故而致
    之傷害，視為職業傷害。」。
(七)審查準則第9條規定：「被保險人因公差由日常居、住處所
    或就業場所出發，至公畢返回日常居、住處所或就業場所期
    間之職務活動及合理途徑發生事故而致之傷害，視為職業傷
    害。」。
二、被保險人受傷並非為職業傷病：
(一)本件被告原已依原告申請書所載：「甲○女士於93年7月30
    日上午約10時自民權東路3段103巷24弄4號騎乘機車至博愛
    路採購鈕扣，亦隨順道欲至西寧南路洽公之姊姊林蔡梅鳳，
    在回程途中行經中山北路過忠孝東路口時，遭違規停車騎士
    撞擊．．．」，而審查核給職業傷害給付在案。惟因林蔡梅
    鳳以同一事故申請職業傷害給付，被告乃派員重為調查製作
    業務訪談紀錄。
(二)按勞工保險所稱之職業傷害，依審查準則第4條第1項規定，
    限於「上、下班之適當時間，從日常居、住處所返往就業場
    所應經途中發生事故而致之傷害」，依審查準則第9條規定
    ，限於「因公差由日常居、住處所或就業場所出發，至公畢
    返回日常居、住處所或就業場所期間之職務活動及合理途徑
    發生事故而致之傷害」。本件原告於94年6月6日業務訪查紀
    錄陳稱：「．．．我當天準備先到後火車站附近買拉鍊、鈕
    扣．．．等．．．但是當日較晚出門，姊姊因趕時間先打手
    機給我要我載他返家（八德路）所以還沒有去選購物品，就
    先去臺大醫院接她，行經中山北路、北平東路附近，被一騎
    士超車（他準備停在前方）時撞倒。」等語，惟訴外人林蔡
    梅鳳於94年5月2日於業務訪查則証稱：「93年7月30日11 時
    許欲前往台大門診，請胞妹甲○騎機車前往，行經忠孝東路
    與中山北路口車禍，．．．，並非洽公之事由發生車禍。」
    等語，經比對台北市○○○○道路交通事故證明書、肇事原
    因初步分析研判表，由原告行車動線與時間來判斷，原告當
    日沿中山北路南往北向經忠孝東路口於上午11時40分發生車
    禍時，應係由台大醫院接載其姊林蔡梅鳳返回八德路途中，
    原告原計畫至後火車站購買鈕扣等職務活動，尚未進行。可
    知原告發生事故，並非「因公差由日常居、住處所或就業場
    所出發，至公畢返回日常居、住處所或就業場所期間之『職
    務活動』及『合理途徑』發生事故而致之傷害」，亦非「上
    、下班，於適當時間，從日常居、住處所返往就業場所應經
    途中發生事故而致之傷害」，不得視為職業傷害。縱可認原
    告已依計畫至後火車站購買縫紉用鈕扣進行職務活動，公差
    後繞道臺大醫院接載林蔡梅鳳，其接載行為亦與其「職務活
    動」無關，其於接載途中發生車禍，亦難認係職業傷害而有
    審查準則第9 條之適用。
(三)原告雖謂伊與林蔡梅鳳因看不懂訪查筆錄才簽名，且勞工保
    險監理委員會審議未公開亦未通知當事人列席陳述，有欠公
    平云云，惟前開業務訪查筆錄既經原告及林蔡梅鳳簽名蓋章
    ，原告既無具體事證，尚不能以「看不懂即簽名」為由，主
    張該筆錄內容不實。又依勞工保險爭議事項審議辦法第13
    條規定，勞工保險監理委員會於審議開會時，得邀請被告有
    關主管人員列席說明，必要時並得通知申請人及其他有關人
    員到場說明，若勞工保險監理委員會認為並無必要，亦可不
    通知本人及相關人員到場說明，原告主張審議未公開且未通
    知伊列席陳述，有欠公平云云，尚無足採。
三、按「違法行政處分於法定救濟期間經過後，原處分機關得依
    職權為全部或一部之撤銷；其上級機關，亦得為之。但有下
    列各款情形之一者，不得撤銷︰一、撤銷對公益有重大危害
    者。二、受益人無第一百十九條所列信賴不值得保護之情形
    ，而信賴授予利益之行政處分，其信賴利益顯然大於撤銷所
    欲維護之公益者。」、「受益人有下列各款情形之一者，其
    信賴不值得保護︰一、以詐欺、脅迫或賄賂方法，使行政機
    關作成行政處分者。二、對重要事項提供不正確資料或為不
    完全陳述，致使行政機關依該資料或陳述而作成行政處分者
    。三、明知行政處分違法或因重大過失而不知者。」，行政
    程序法第117條、119條分別定有明文，本件原告受傷既非屬
    職業傷病，被告依職業傷病給付，自屬違法行政處分，且該
    違法行政處分係因原告對重要事項為不完全陳述所致，原告
    顯有行政程序法第119條第2款規定信賴不值得保護之情形，
    被告依行政程序法第117條規定，依職權撤銷原處分重為核
    定「改按普通傷病辦理，自住院之第4日即93年8月2日起核
    付至93年8月5日出院止，按其平均月投保薪資670元之半數
    給付4日計1,340元，溢領108,406原應收回銷帳」，於法自
    無不合。
四、從而，原處分並無違誤，訴願決定予以維持，亦稱正確。原
    告徒執前詞，訴請撤銷，為無理由，應予駁回。
參、兩造其餘攻擊防禦方法均與本件判決結果不生影響，故不逐
一論述，併此敘明。
據上論結，本件原告之訴為無理由，爰依行政訴訟法第236 條、
第195 第1 項後段、第98條第3 項前段，判決如主文。
中    華    民    國    95    年    11    月    30    日
                   第二庭      法  官   畢乃俊
上為正本係照原本作成。
本件以訴訟事件所涉及之法律見解具有原則性者為限，始得於本
判決送達後20日內向本院提出上訴狀並表明上訴理由，如已於本
判決宣示後送達前提起上訴者，應於判決送達後20日內補具上訴
理由（均按他造人數附繕本），且經最高行政法院許可後方得上
訴。
中    華    民    國    95    年    11    月    30    日
                               書記官   簡信滇


司法院資訊處製作；財團法人民間司法改革基金會備份。
